【裁判字號】    95,訴,297
【裁判日期】    951113
【裁判案由】    返還土地
【裁判全文】
臺灣雲林地方法院民事判決               95年度訴字第297號
原      告  甲○○
被      告  雲林縣政府
法定代理人  丙○○
訴訟代理人  乙○○
上列當事人間返還土地事件，於中華民國95年11月2日言詞辯論
終結，本院判決如下：
    主  文
原告之訴及假執行之聲請均駁回。
訴訟費用由原告負擔。
    事 實 及 理 由
一、原告起訴主張：
  (一)坐落雲林縣北港鎮○○○段454 之4 、454 之36地號土地為
    原告所有，詎被告無權占用上開土地如附圖所示A 部分、面
    積560 平方公尺及B 部分、面積563 平方公尺之土地（下稱
    系爭土地），設置新街大排之堤防、行水區等水利工程結構
    物，經原告聲請被告辦理徵收手續補償，詎被告竟回覆：「
    經查該排水為新街大排，其水路堤防目前係土堤，俟本府辦
    理新街大排規劃整治時，用地納入徵收考量」，被告既無權
    占用原告之土地，原告爰依民法第767 條、第184 條、第21
    3 條第1 項之規定，請求其除去妨害所有權之物，並返還土
    地，以回復原狀。並聲明：被告應將坐落雲林縣北港鎮○
    ○○段454 之4 、454 之36地號，如附圖所示A 部分、面積
    560 平方公尺及B 部分、面積563 平方公尺之土地返還原告
    。原告願供擔保，請准宣告假執行。訴訟費用由被告負
    擔。
  (二)對被告抗辯所為之陳述：
  新街大排占用原告所有之土地，其寬度整齊一致，顯為人力
    所開鑿，非天然土溝，此為鈞院及兩造於現場勘驗時所共見
    共知之事實。被告抗辯新街大排為公告前既有天然或習慣所
    形成，並未改變既有水道之形態云云，顯不足採，土地法第
    12條於本案應無適用之餘地。
  被告身為新街大排之主管機關，若其確有使用原告土地之必
    要，即應依水利法第82條之規定，報請上級主管機關核定公
    告徵收，如無必要，即應將新街大排占用原告土地之部分，
    遷移至被告所有之土地，而將系爭土地返還原告，否則即屬
    侵權行為。被告亦自承系爭土地迄未經公告為水道治理計劃
    線或堤防預定線內土地，被告非法占用原告土地之事實至臻
    明確。
二、被告抗辯意旨：
  (一)新街大排雖公告為被告管理之區域排水，惟該排水之水道係
    公告前既有天然或習慣形成，每逢汛期洪水宣洩之水道，被
    告對該水道僅就防止天然災害發生或擴大，採必要之臨時維
    護管理措施，並未改變該既有水道形態。
  (二)新街大排尚無公告水道治理計畫線、尋常洪水位或排水設施
    範圍，尚無依法徵收之依據。
  (三)系爭土地內之新街大排為天然土溝，於該部分之建造物有保
    護橋樑安全，並防止樹子腳段454 之36地號土地因水患而坍
    塌之功能，其建造物之利益歸於原告；且原告取得所有權之
    前，該建造物已存在，該建造物於前土地所有權人無異議下
    所施設；再者，如除去該建造物，水流依然存在，該建造物
    並無礙於原告所有權之行使，依民法第773 條，該建造物實
    無排除之必要。
  (四)依土地法第12條之規定，為維護多數人免於水患，新街大排
    水道應維持現況為宜。一旦被告辦理水道治理，如需使用原
    告之土地，則依法徵收；如水道治理無需使用原告土地，自
    當回復其使用權。並聲明：如主文所示。
三、兩造不爭執之事實：
    坐落雲林縣北港鎮○○○段454 之4 、454 之36地號之土地
    為原告所有，該土地上如附圖所示A 部分、面積560 平方公
    尺，及B 部分、面積563 平方公尺為被告所管理之北港鎮○
    街大排所占用。
四、兩造之爭點：
    被告占用A 、B 部分之土地是否有合法正當使用權源？是否
    有侵害原告之所有權？
五、得心證之理由：
  (一)按以無權占有為原因，請求返還所有物之訴，被告對原告就
    其物有所有權存在之事實無爭執，而僅以非無權占有為抗辯
    者，原告於被告無權占有之事實，無舉證責任。被告應就其
    取得占有，係有正當權源之事實證明之（最高法院72年度臺
    上字第1552號判決參照）。本件原告為系爭土地之所有權人
    ，被告對於原告為系爭土地之所有權人，而系爭土地為其所
    管理之新街大排所占用之事實，均不爭執，業如上述，被告
    自應就其取得占有，係有正當權源之事實證明之。茲就被告
    抗辯其取得占有，係有正當權源之事實，分述如下：
  次按，所有人，於法令限制之範圍內，得自由使用、收益、
    處分其所有物，並排除他人之干涉。又所有人對於無權占有
    或侵奪其所有物者，得請求返還之；對於妨害其所有權者，
    得請求除去之；有妨害其所有權之虞者，得請求防止之。民
    法第765 條、第767 條分別定有明文。又水道治理計畫線或
    堤防預定線內之土地，經主管機關報請上級主管機關核定公
    告後，得依法徵收之；未徵收者，為防止水患，並得限制其
    使用但不得逕為分割登記。水利法第82條亦有明文。此為保
    障公共利益，對於所有權行使法令限制之一種，土地所有人
    對於其納入水道治理計畫線之土地內主管機關所為之一切規
    劃與施設，自有容忍之義務，不能主張排除。
  經查：系爭土地內有部分為水道、部分為建造物乙節，為兩
    造所不爭執，又「雲林縣新街大排為經濟部公告之縣管區域
    排水，而區○○○○○道之一種，其有以舊有天然河道施設
    ，亦有因事實需要以人工新設完成者，故依水利法第78條之
    3 之規定係以排水設施範圍為其管制範圍，即係依水利法第
    82條規定所擬水道治理計畫線或堤防預定線內之土地，為其
    管制範圍」等情，亦有經濟部水利署民國95年9 月25日經水
    河字第09550306620 號函附卷可稽，是不論位於系爭土地內
    之新街大排為天然水道或人工新設，其均係基於事實需要所
    為之排水設施；另「排水設施範圍內禁止填塞排水路、毀損
    或變更排水設施；排水設施範圍內拆除建造物，非經許可不
    得為之。」水利法第78條之3 第1 項第1 、2 款、第2 項第
    1 款分別定有明文，足見新街大排係基於公眾利益所施設，
    不得任意填塞排水路及變更排水設施，非經許可，亦不得拆
    除建造物，以免造成水患，危害公眾安全。基此，系爭土地
    所有權已不得違反水道治理之目的，政府為防止水患，自得
    於新街大排為必要之改善、維護，並施設建造物，以維公共
    利益。系爭土地所有權人行使權利，應受限制，不得違反水
    道治理之目的，而排除他人之使用。準此，被告因公眾利益
    ，管理維護系爭土地之新街大排及其內建造物之行為，係合
    於水利法第82條之規定，與該防止水患之目的相符，應不具
    有違法性可言。原告對於系爭土地之使用權能，依水利法第
    82 條 ，既受不得違反防止水患目的之限制，則被告基於公
    共利益，所為之合於該目的而占有系爭土地之行為，自有合
    法正當使用權源，亦無侵害其所有權可言。
  復按，權利之行使，不得違反公共利益，或以損害他人為主
    要目的，民法第148 條第1 項定有明文。又權利之行使，是
    否以損害他人為主要目的，應就權利人因權利行使所能取得
    之利益，與他人及國家社會因其權利行使所受之損失，比較
    衡量以定之。倘其權利之行使，自己所得利益極少而他人及
    國家社會所受之損失甚大者，非不得視為以損害他人為主要
    目的，此乃權利社會化之基本內涵所必然之解釋（最高法院
    71年台上字第737 號判例參照）。另攸關大眾利益之公共設
    施所應審究之「忍耐限度」與「利益比較衡量」，前者應從
    受害利益之性質及程度，侵害行為之態樣、性質、程度及社
    會上評價，地區性，土地利用之先後關係等因素加以審酌；
    後者則除審究受害利益之性質及程度，侵害行為之態樣、性
    質、程度外，應再斟酌侵害行為之公共性與公益性，地點是
    否適當，事前是否經過環境影響評估及其結果如何等具體情
    形（最高法院88年度台上字第2694號判決參照）。
  依兩造所提出之現場照片，系爭土地屬耕地，其土質鬆軟，
    如除去被告所管理之堤防建造物，勢必造成系爭土地因河道
    沖刷而坍塌，對原告之利益反而造成損害。再者，本件北港
    鎮新街大排具有區域排水之功能，對該地區民眾生活之安全
    及品質實有裨益，且事關重大，若原告得請求被告拆除排水
    設施內之建造物，並將水道填塞或改道，非但工程耗大，所
    費不茲，對該地區居民之生活安全亦將造成威脅，猶以近年
    來每當颱風或雨季來臨時，新街大排因排水效果不彰而積水
    不退造成該地區淹水，如再破壞其設施，恐將嚴重影響當地
    居民之生活及經濟。是原告行使權利所得之利益雖非微小，
    然對他人及國家社會卻將造成更為鉅大且難以估計之損害，
    且此之損害，不惟人民之財產有之，甚而恐因此危害安全，
    是原告其權利之行使，實質上已逾越權利的本質及經濟目的
    ，並逾越社會觀念所允許的界限而違反權利之社會性，其顯
    然違反公共利益。因此原告請求被告拆除系爭土地上之建造
    物，並回復原狀，應有權利濫用之情形，依民法第148 條第
    1 項規定，亦為法所不許。
  (二)綜上所述，被告占有系爭土地之行為，自有合法正當使用權
    源，並無違法性可言，且原告行使權利亦違反公共利益，而
    有權利之濫用，從而，原告依民法第767 條及第184 條之規
    定，請求被告拆除系爭土地上之建造物，回復土地原狀，即
    屬無據，應予駁回。又原告之訴既經駁回，其假執行之聲請
    已失所附麗，應併予駁回。
六、本件判決之基礎已臻明確，兩造其餘之攻擊防禦方法及舉證
    ，核與判決無影響，爰不一一論述，併此敘明。
七、訴訟費用負擔之依據：民事訴訟法第78條。
中    華    民    國    95    年    11    月    13    日
                      民事第二庭
                                  法  官  吳錦佳
以上正本證明與原本無異。
如不服本判決，應於送達後20日內，向本院提出上訴狀並表明上
訴理由，如於本判決宣示後送達前提起上訴者，應於判決送達後
20日內補提上訴理由書（須附繕本）。
中    華    民    國    94    年    9     月    13    日
                                  書記官  林美鳳


司法院資訊處製作；財團法人民間司法改革基金會備份。
